最高法院民事判決　　　　　　九十四年度台上字第一六五一號
　　上　訴　人　乙○○
　　　　　　　　甲○○
　　　　　　　　丙○○
　　　　　　　　　　　　321.
　　共　　　同
　　訴訟代理人　汪團森律師
　　被 上訴 人　鎮鳴建設有限公司
　　　　　　　　　　　　號7樓.
　　法定代理人　陳萬居
上列當事人間請求損害賠償事件，上訴人對於中華民國九十二年
十二月十六日台灣高等法院台南分院第二審判決（九十二年度上
字第七號），提起上訴，本院判決如下：
    主  文
原判決除假執行部分外廢棄，發回台灣高等法院台南分院。
    理  由
本件被上訴人主張：上訴人之被繼承人陳國雄依台灣高等法院台
中分院七十四年度上更(一)字第一一六號確定判決應將其所有坐落
雲林縣斗南鎮○○段一一九二、一一九三、一一九四、一一九五
、一一九九、一二○○、一二○一地號等七筆土地（下稱系爭七
筆土地）移轉登記予伊，嗣陳國雄於民國九十年二月十日死亡，
其遺產依法由上訴人繼承，上訴人對陳國雄之遺產當知悉甚詳，
於同年三月九日兩造就前揭債務而為和解時，竟基於共同謀議，
授意訴外人即上訴人丙○○之配偶林孟仁隱匿流動資產部分，佯
稱陳國雄之遺產僅剩其所提示之坐落雲林縣斗南鎮○○段一一九
三、一一九六、一一九七、一一九八、一二一七地號等五筆土地
（下稱系爭五筆土地），致使伊因而陷於錯誤與之簽訂和解書，
自屬詐欺之共同侵權行為，伊乃依民法第九十二條之規定，以存
證信函撤銷該和解。伊對於系爭七筆土地移轉登記之請求即回復
存在，惟因可歸責於陳國雄之事由，其中一二○○地號土地所有
權人已非陳國雄而陷於給付不能，伊自得依債務不履行及繼承之
法律關係，請求上訴人連帶負損害賠償責任。又上訴人於和解後
，將陳國雄之所遺留之流動資產提領，致使伊之債權有不能受償
之財產利益上之損害，伊亦得依民法第一百八十四條第一項、第
一百八十五條之規定，請求上訴人連帶賠償責任等情，求為命上
訴人連帶給付伊新台幣（下同）一百八十萬元，並加付法定遲延
利息之判決。
上訴人則以：伊與被上訴人簽訂和解書，並無詐欺。況縱認伊有
詐欺行為，然已經被上訴人撤銷和解約定而歸於無效，自應依上
開確定判決內容履行，然該判決確定迄今已逾十五年時效而消滅
，且被上訴人迄未為對待給付，該確定判決所示一二○○地號土
地於七十六年間即遭陳國雄其他債權人強制執行拍賣，亦非可歸
責於陳國雄及伊之事由，自無損害賠償之問題；又甲○○、丙○
○已拋棄繼承，被上訴人對之請求，即無理由等語，資為抗辯。
原審維持第一審所為上訴人敗訴之判決，駁回其上訴，無非以：
被上訴人主張上開確定判決命上訴人之被繼承人陳國雄應將系爭
七筆土地所有權移轉登記於伊，嗣陳國雄死亡，其遺產由上訴人
繼承，上訴人授權林孟仁於九十年三月十九日與伊訂立和解書之
事實，業據其提出台灣高等法院台中分院七十四年度上更(一)字第
一一六號民事判決書及和解書可稽，且為上訴人所不爭執，自屬
真實。次查，陳國雄於九十年二月十日去世時所留之遺產，除系
爭五筆土地外，尚有斗南郵局（存簿儲金）存款一百三十萬三千
五百二十四元、台南區中小企業銀行斗南分行（下稱台南企銀斗
南分行）存款一萬七千六百五十二元及二十一萬五千四百八十三
元，國軍斗六收支組存款一百三十八萬四千零五十一元，及豐興
鋼鐵股份有限公司股份（下稱豐興公司）價值九萬元、廣順興業
有限公司股份價值二十萬元與開發股份有限公司股份（下稱開發
公司）價值二十六萬九千三百六十元，共計三百四十八萬零七十
元之流動資產之事實，有財政部台灣省中區國稅局雲林縣分局九
十年十月九日中區稅雲縣資字第○九○○○一六五八三號函及內
附之遺產稅財產歸戶明細表一份可稽。被上訴人主張陳國雄所留
之遺產除系爭五筆土地外，尚有相當之流動資產等語，應堪採信
。而「陳國雄歸戶財產查詢清單」係上訴人丙○○於九十年二月
二十日向雲林縣稅捐稽徵處所申請，有該所九十一年一月三日九
○雲稅服字第○七八八六八號函及申請（授權）書（均影本）各
一份可憑。上訴人丙○○當知悉其父所留遺產，除系爭五筆土地
外，尚有總計三百四十八萬零七十元之流動資產，應無疑義。又
陳國雄死亡後，依台南企銀行第0000000000000號
帳戶交易明細表所示，於九十年二月十四日賣出豐興公司及開發
公司股票得款共三十四萬七千零五十九元，同日又自該帳戶內提
領三十六萬四千七百元；依同行第0000000000000
號帳戶交易明細表所示，於九十年三月十九日（即和解書訂立之
當日），自該帳戶內提領六十六萬三千元；另依郵局之客戶歷史
交易清單所示，自九十年二月十一日以後，陸續提領共計一百三
十三萬零六百二十四元之事實，有台南企銀斗南分行九十年十一
月二十九日（90）南銀斗分字第三三二號函一紙及存摺交易明細
表共二份、斗南郵局九十年十一月二十六日（90）南郵字第十二
號函一紙及客戶歷史交易清單共二份在卷可按。上訴人甲○○亦
自承於陳國雄死亡後多次處理陳國雄之遺產，且林孟仁乃上訴人
丙○○之配偶，而上訴人則為陳國雄之配偶與女兒，乃屬至親亦
為繼承人，衡情堪認其等對於陳國雄之遺產當知之甚詳。又上訴
人丙○○、甲○○未依和解書之約定履行，竟於簽訂和解書後十
五天即九十年四月二日向法院聲請拋棄繼承等情，亦經第一審調
閱該院九十年度繼字第一四三號卷宗核查屬實。足見上訴人簽訂
和解書時，並無履行之誠意。證人廖勝右、黃聖淵亦分別證稱簽
具和解書時，僅有財產清冊，並無其他歸戶資料等語；再徵諸上
開確定判決所命陳國雄給付系爭七筆土地，與和解書約定之系爭
五筆土地相較，前者土地總面積數量較多，而後者坐落位置則不
一，衡諸常情，倘非上訴人對被上訴人表示陳國雄已無多餘之遺
產，被上訴人豈願與之和解之理？是被上訴人主張伊因上訴人就
陳國雄之遺產為虛偽告知之詐欺行為，使之陷於錯誤，而與之簽
訂和解書等語，應可採信。上訴人以欺罔方法，使被上訴人陷於
錯誤，而與之簽訂和解書，上訴人之行為，已構成共同侵權行為
；被上訴人既因受詐欺而與上訴人訂立和解契約，則其依民法第
九十二條第一項規定，於九十年七月十七日以虎尾郵局第四七五
號存證信函向上訴人為撤銷和解契約之意思表示，並提出該存證
信函影本一份為證，自屬合法有據。兩造間之和解契約既經被上
訴人撤銷，則有關被上訴人與陳國雄間之債權債務關係，得依上
開確定判決所示之內容為請求。惟上開確定判決所示系爭七筆土
地中一二○○地號土地原為陳國雄所有，於七十六年七月二十九
日遭查封拍賣之事實，為上訴人所自認，且有土地登記簿影本一
份在卷可憑。則陳國雄所負移轉該土地於被上訴人之義務，於七
十六年七月二十九日經拍賣移轉登記予訴外人時成為給付不能，
被上訴人因給付不能所生之損害賠償請求權，當自七十六年七月
二十九日起始能行使，而上訴人於九十年三月十九日既經承認上
開確定判決之債務，與被上訴人簽訂和解書，則依民法第一百二
十九條第一項之規定其消滅時效因而中斷，自承認之時起，重行
起算時效。是以被上訴人提起本件訴訟依債務不履行請求損害賠
償，其請求權並未罹於時效，應無疑義。上訴人為時效消滅之抗
辯，殊不足採。系爭七筆土地中一二○○地號土地既因可歸責於
陳國雄之事由致給付不能，被上訴人自得依上開確定判決及繼承
之法律關係請求上訴人債務不履行之損害賠償；且上訴人於與被
上訴人簽訂和解書後，將陳國雄所遺留之流動資產（含股票）計
三百四十八萬零七十元領取，致使被上訴人之債權受有不能受償
之損害，其詐欺之行為，已構成共同侵權行為，上訴人甲○○、
丙○○於侵權行為時，尚未拋棄繼承陳國雄之遺產，則被上訴人
依民法第一百八十四條第一項、第一百八十五條之規定，請求上
訴人連帶給付一百八十萬元及其法定遲延利息，為有理由，應予
准許等詞，為其判斷之基礎。
按關於侵權行為賠償損害之請求權，以實際上受有損害為成立要
件，故侵權行為賠償損害之訴訟，法院認原告有賠償損害之請求
權存在，為命被告賠償損害之判決，如未於判決理由項下記載原
告受有實際上如何損害之意見者，即屬民事訴訟法第四百六十九
條第六款所謂判決不備理由（本院四十三年上字第三九五號判例
參照）。本件被上訴人雖就上開確定判決命陳國雄移轉系爭七筆
土地中一二○○地號土地，因可歸責於陳國雄事由致給付不能，
得請求陳國雄賠償損害之債權，倘上訴人以欺罔方法使之陷於錯
誤而與之簽訂和解書，之後將陳國雄所遺留之流動資產予以提領
，但陳國雄死亡後，其繼承人除上訴人甲○○、丙○○依法拋棄
繼承，尚有上訴人乙○○繼承其義務，則被上訴人對於陳國雄上
開之債權，仍得依繼承之法律關係，向上訴人乙○○為請求，能
否謂被上訴人已受有實際上之損害，上訴人之行為，構成共同侵
權行為？尚滋疑義。且陳國雄不能給付之系爭一二○○地號土地
現值若干？乃原審未詳調查，遽以上開理由，命上訴人連帶賠償
一百八十萬元，即有判決不備理由之違法。其次，原審既認定兩
造於九十年三月十九日簽訂和解書，上訴人甲○○於陳國雄死亡
後之九十年二月十四日賣出豐興公司及開發公司股票得款三十四
萬七千零五十九元，於同日自該帳戶內提領三十六萬四千七百元
、九十年三月十九日提領六十六萬三千元、九十年二月十一日以
後陸續提領共計一百三十三萬零六百二十四元（見原判決第二十
頁第十八行、第二十三頁第五行至第七行），則上訴人甲○○提
領陳國雄帳戶內之流動資產除於九十年三月十九日兩造簽訂和解
書當天提領六十六萬三千元外，其餘均於簽訂和解書之前即陳國
雄於九十年二月十日死亡之前一天或甫過世後數日提領。原審又
謂上訴人於兩造簽訂和解書後，將陳國雄所遺留之流動資產（含
股票）計三百四十八萬零七十元領取，致使被上訴人之債權受有
不能受償之損害（見原判決第三二頁第二行至第三行），前後理
由不無矛盾。上訴論旨，指摘原判決不當，求予廢棄，非無理由
。
據上論結，本件上訴為有理由。依民事訴訟法第四百七十七條第
一項、第四百七十八條第二項，判決如主文。
中　　華　　民　　國　九十四　年　　九　　月　　八　　日
                      最高法院民事第八庭
                          審判長法官  劉　延　村
                                法官  陳　重　瑜
                                法官  黃　秀　得
                                法官  葉　勝　利
                                法官  劉　福　聲
      本件正本證明與原本無異
                                      書  記  官
中　　華　　民　　國　九十四　年　　九　　月　二十二　日
                                                      Ｙ
